最高法院刑事判決　　　　　　　　　　　　　　　九十三年度台上字第三八六二號
　　上　訴　人　台灣高等法院台中分院檢察署檢察官
　　被　　　告　甲○○
　　選任辯護人　張奕群律師
右上訴人因被告貪污案件，不服台灣高等法院台中分院中華民國九十二年六月二十五
日第二審更審判決（九十二年度重上更(五)字第四五號，起訴案號：台灣彰化地方法院
檢察署八十三年度偵字第三三四、四六九號），提起上訴，本院判決如左：
    主  文
原判決撤銷，發回台灣高等法院台中分院。
    理  由
本件原判決以公訴意旨略稱：被告甲○○原係交通部中區郵政管理局溪湖郵局郵務士
（已於民國八十二年十月二日遭免職），負責該郵局限時報值掛號等郵件之拆封、核
對、簽收等事務，為依據法令從事公務之人員，竟意圖為自己不法之所有，基於概括
之犯意，自八十二年四月十五日起，至同年四月二十七日止，連續在溪湖郵局辦公室
，竊取台中縣豐原市、台中市、彰化縣、台南等地善心人士郵寄給施英俊、施金義之
報值掛號信封內現金（如原判決附表所示），前後共竊取新台幣（下同）九千三百元
，其中八十二年四月二十七日以施金義為收件人之報值掛號第五三六號信封，金額為
五千元，遭被告竊取後，將背面收據聯撕下黏貼在另一報值掛號第一四二０號，金額
三百元，收件人為施英俊之報值掛號信封上，以掩匿犯行，嗣於八十二年十一月間經
人檢舉，認被告涉犯八十五年十月二十三日修正前貪污治罪條例第六條第一項第三款
罪嫌云云。惟經審理結果，則認被告犯罪不能證明，因而撤銷第一審之有罪判決，改
判諭知被告無罪，固非無見。
惟查：(一)原判決依憑證人陳俊棠於原審法院前審所供：「（開封分揀時，有無可能把
郵件竊取放入自己口袋？）不太可能﹂等語（見更(四)審卷第七二頁），認溪湖郵局之
開封分揀，均係共同處理，無法於共同處理時竊取郵件，並以此資為判決被告無罪之
主要論據（原判決第七、十七、十九頁）。但核閱前開筆錄，證人陳俊棠僅稱「不太
可能」，並未述其理由，倘該證人所謂「不太可能」，僅係個人意見或推測之詞，
則依刑事訴訟法第一百六十條規定，應無證據能力，原審採為判斷之依據，即有未合
。且陳俊棠並未提及作業場所之大小，原判決謂「在共同分揀郵包之過程中，係四人
共同作業於一、二坪之狹窄場所，此據證人陳俊棠證述明確……」云云，亦與卷內資
料不符。又原判決已說明郵袋開拆後，係區分為掛號、包裹及限時平信三部分，逐一
核對與郵袋清單是否相符，若數量相符即在清單上簽收，掛號郵件並加蓋落地郵戳。
其中包裹部分由巫應、掛號信件由被告、限時平信由施建國負責區分為限一區、限二
區、限三區，之後再將各區郵件點交給該區投遞人員，由投遞人員自行登記在投遞清
單上，前往投遞，投遞後由投遞人員返回郵局將收據黏貼於投遞登記清單背面，自己
存放保管，於月底交給封發檯存檔。最後由被告負責統計當天限時掛號、包裹件數與
限時清單、投遞清單、交封發台清單是否相符（理由欄第五項第一段）。被告與巫應
、施建國等人既彼此分工，依序負責將掛號信件、包裹、限時平信分區，則其等各自
忙於處理自己之工作，未必能時時留意、監視別人之舉動，且原判決附表所示五件掛
號郵件是在不同之四天內失落（八十二年四月十五日失落二件，四月十六日、四月十
九日、四月二十七日各失落一件），原判決並未具體說明當時被告是在何種客觀情況
下，致其不可能有私取掛號郵件之機會，已嫌理由不備。況該五份掛號郵件並非由被
告負責投遞，果真如原判決所謂「無法於共同處理時竊取郵件」，則被告涉嫌不重，
事後追查責任時，大可據理說明，理直氣壯為己澄清嫌疑，豈會率爾出具報告承認疏
失及挪用？原判決未予詳究，遽為上開論斷，難謂適法。(二)被告於八十二年五月三日
溪湖郵局稽查陳健郎調查時，首先承認其妻剛過世，須由其照料家內大小事，才造成
這次錯誤，願意接受處分；繼於同年六月十五日中區郵政管理局視察主任張金木調查
時，進而坦承遺失之五件掛號信件係其本人所挪用，其已知道錯誤，所以當初所有金
額提出賠墊，其願意接受任何處分。而張金木證稱被告書立報告書時，並未應允以被
告退休交換被告承認侵占郵件，亦無權答應被告退休，不可能說讓被告退休，當時被
告原不承認，陳健郎說了一句「男子漢大丈夫敢作敢當」，被告就說那我承認好了，
其因怕被告翻供，要被告寫一份報告，被告說他一時心情很亂不會寫，因而由其口述
，被告親筆書寫，被告並表示要退休，其叫被告一起寫下去等語（見調查卷第十七頁
、偵查卷第二二頁、第一審卷第四四頁、原審上訴卷第七五頁、更(一)卷第三三頁），
在場證人陳健郎亦於調查時供稱被告自承挪用，並先後於第一審及原審具結證稱：「
報告書是被告自願寫的」、「我是有說大丈夫敢作敢當，至於被告當時說了些什麼我
沒有注意聽」、「（張金木有無告訴被告若承認可准其退休？）不曉得，以前都調查
過了，如那時所言」（見調查卷第七頁、第一審卷第四四頁、原審上訴卷第七六頁、
更(一)卷第十九頁）。至被告提出之通話錄音帶及譯文內容，僅被告單方面否認有「挪
用」情事，張金木並無任何以答應讓被告退休而誘導被告承認侵占郵件之言詞，被告
復自承知道侵占公款要負刑事責任（見第一審卷第十七頁），其服務郵政機關多年，
既知挪用公款之嚴重後果，苟無挪用情事，自不虞領不到退休金，豈會為保住依法本
可領取之退休金，而承認非其所為之貪污重罪！且經法務部調查局中部地區工作組測
謊結果，被告對於有沒有偷取八十二年四月十五日第五七七七號報值掛號金一千元及
同年四月二十七日第五三六號報值掛號金五千元，均回答說沒有，但呈說謊反應，同
時受測之巫應，對同一問題亦回答沒有，但無說謊反應（見偵查卷第三七頁），而張
金木與被告通話時已叫被告不要再說了，並表示等調查局處理完再說，張金木未與被
告在電話中爭辯，並不表示其承認被告單方面之說詞，溪湖郵局將被告申請自願退休
之報告函送台灣中區郵政管理局，於該函說明欄記載「查業務士甲○○服務郵政已二
十九年之久，平日工作認真，曾有多次記功紀錄，而無不良紀錄」，與被告有無受張
金木之誘導而書立前開報告，並無論理上之關聯，本院前次判決發回意旨已予指明。
原判決固謂依被告所書各次報告情節，准予退休、命令免職，迄被告申覆過程，被告
由掛號郵件初被發現遺失，否認「無發現」、「非本人所為」（八十二年四月三十日
），而表示未及時發現錯誤，係因其妻最近死亡，家內大小事務種種，均由被告照料
始造成錯誤（同年五月三日），至承認遺失之掛號郵件係其本人挪用，已經知道錯誤
，請求從輕處分，並准予聲請提前退休（同年六月十五日），及於同年八月三十日呈
報中區管理局長之報告內，仍稱該等遺失之掛號郵件係被告本人工作疏忽以致遺失，
請上級諒解，迄果奉令准自同年十月二日起退休各情節，被告所稱伊在報告書上寫「
挪用」二字乃基於張金木之勸誘讓其辦理退休，不影響權益等情，已非不可採信……
另就原准退休又被以竊盜掛號郵件免職予以責問等情，益證被告當初書立載有「挪用
」一詞之報告時，張金木確有以讓被告提早辦理退休一事加以誤導，並以口述或立稿
報告內容讓被告照抄情事。雖張金木稱陳健郎有在場聽聞被告自白犯案，惟證諸陳健
郎僅證稱：自白是被告自己書寫的等語，並未證稱曾在場耳聞被告坦承犯行，則陳健
郎既未參與張金木與被告之全部會談，張金木所言即非可採。是被告前述坦承挪用之
報告書，既非出於其自由陳述（依張金木之口述或立稿照寫）及可讓被告提前退休之
利誘下所為，即難採為認定被告犯罪事實之依據云云（理由欄第五項第七、八段）。
但證人張金木已詳被告出具報告書之經過，及其如何因被告表示心情很亂不會寫，
乃口述而由被告親筆書寫之緣由，證人陳健郎亦證稱報告書是被告自願書寫，該二證
人並非職司偵查犯罪之人，更無對被告施以強制處分之權限，被告復知悉挪用款項之
嚴重後果，若非被告自承挪用，張金木有何動機及理由去利誘被告承認？被告又何必
曲從張金木之口述內容，含冤莫白親筆寫下「有關本局四月十五日、四月十六日、四
月十九日、四月二十七日遺失進口限時掛號五七七七、五０一、五三七、二四二八、
五三六等『是本人挪用』，『本人已經知道錯誤』，所以當初所有金額本人提出賠墊
，『本人願意接受任何處分』。本人服務郵政二十九年多，一向奉公守法，請上級諒
解。本人家境困難從輕處分，准予本人聲請提前退休，無任感激」等字句？被告曾在
電話錄音中就原准退休又被免職之事「責問」張金木，係被告單方面之言詞，如何能
採為判斷張金木曾誤導被告之佐證？何以被告單方面之說詞為可採，證人張金木、陳
健郎二人具結所為之證言反不足採？原判決並未詳為闡述，明其如何取捨之心證理
由；另陳健郎有無參與張金木與被告之全部會談，與張金木所言是否可取，似無論理
上之關聯，如何能以陳健郎未參與張金木與被告之全部會談，認張金木所言即非可採
？原判決亦未詳為論述，同有未當。(三)證人即彰化視察分段主任視察張榮達曾於第一
審具結證述調查本案之經過情形，並詳調查結果認係被告涉案而非巫應涉案之理由
（見第一審卷第六二頁）。而從卷附限時專送郵件清單及掛快函件投遞登記清單以觀
，八十二年四月二十七日限時專送郵件清單上已有第五三六號信件，而四月二十七日
之掛快函件投遞登記清單上並無第五三六號信件，四月二十八日之掛快函件投遞登記
清單上始有第五三六號信件之記載，且該紙清單「備註欄」所載報價金額，原以阿拉
伯數字記載「３００」，後經人將「３」改為「５」，並於「３００」之末再填一「
０」字，成為「５０００」（見調查卷第二四、二六頁）。何以八十二年四月二十七
日送交溪湖郵局之第五三六號信件，並未依規定於當天投遞？係被告移花接木私自取
走信件，未於當天交給巫應登記投遞（掛快函件投遞登記清單於月底交給封發檯存檔
，最後由被告負責統計當天限時掛號、包裹件數與限時清單、投遞清單、交封發台清
單是否相符）？抑或被告已於四月二十七日將該信件交給巫應，因遭巫應私自取走，
故未登載於該日之掛快函件投遞登記清單上，直至四月二十八日才登記彌縫？倘係巫
應私自取走，巫應為何不直接將金額寫為五千元，以免被察覺，卻先將金額寫為三百
元，然後再更改為五千元，陷自己於不利？究竟實情如何，原審未予根究明白，自有
未洽。又本件係陳俊棠於八十二年四月二十九日，接替巫應第一區限時郵件投遞時，
發現第五三六號報值掛號郵件遭人換貼一四二０號之報值郵件，乃呈報處理。而被告
於同年五月三日溪湖郵局稽查陳健郎調查時，即出具報告書謂因其妻剛過世，家內事
務由其照料，才造成這次錯誤，願意接受處分（見調查卷第十九頁）。倘本案非被告
所為，何以被告會於陳健郎調查時，出具報告書表示這次錯誤係被告所造成？原判決
未予說明，併有可議。檢察官上訴意旨指摘原判決不當，為有理由，應認仍有發回更
審之原因。
據上論結，應依刑事訴訟法第三百九十七條、第四百零一條，判決如主文。
中　　　華　　　民　　　國　　九十三　　年　　　七　　　月　　二十九　　日
                              最高法院刑事第十二庭
                                  審判長法官  陳　正　庸
                                        法官  賴　忠　星
                                        法官  王　居　財
                                        法官  張　清　埤
                                        法官  林　開　任
      右正本證明與原本無異
                                              書  記  官
中　　　華　　　民　　　國　　九十三　　年　　　八　　　月　　　四　　　日
                                                                        Ｋ
